ACORDAO-COMPLETO-2448594

ACÓRDÃO 4010/2021 ATA 7/2021 - PRIMEIRA CÂMARA

VISTOS, relatados e discutidos estes autos de embargos de declaração opostos por Maria Lucia Honorio da Silva perante o Acórdão 13341/2020-TCU-Primeira Câmara, que negou provimento a pedido de reexame por ela interposto contra o Acórdão 659/2020-TCU-Primeira Câmara;
	ACORDAM os Ministros do Tribunal de Contas da União, reunidos em Sessão da Primeira Câmara, com fundamento nos arts. 32, inciso II, e 34 da Lei 8.443/1992, diante das razões expostas pelo Relator, em:
	9.1. conhecer e rejeitar os embargos de declaração;
	9.2. dar ciência desta deliberação à Justiça Federal de Primeiro Grau - RJ e à embargante.

Embargos de declaração opostos perante decisão que negou provimento a pedido de reexame.

Primeira Câmara

Justiça Federal de Primeiro Grau - RJ.

3. Órgão: Justiça Federal de Primeiro Grau - RJ.

13.1. Ministros presentes: Walton Alencar Rodrigues (Presidente), Benjamin Zymler, Bruno Dantas (Relator), Vital do Rêgo e Jorge Oliveira.
13.2. Ministro que não participou da votação: Jorge Oliveira
13.3. Ministros-Substitutos presentes: Augusto Sherman Cavalcanti e Weder de Oliveira.

BRUNO DANTAS

Ministro Bruno Dantas.

Cuidam os autos de embargos de declaração opostos por Maria Lucia Honorio da Silva perante o Acórdão 13341/2020-TCU-Primeira Câmara, cuja parte dispositiva foi assim lavrada:
"VISTOS, relatados e discutidos estes autos que cuidam de pedido de reexame interposto por Maria Lucia Honorio da Silva contra o Acórdão 659/2020-TCU-Primeira Câmara, que considerou ilegal seu ato de aposentadoria;
ACORDAM os Ministros do Tribunal de Contas da União, reunidos em sessão da Primeira Câmara, com fundamento no artigo 48 da Lei 8.443/1992, c/c os artigos 285 e 286 do Regimento Interno do TCU, diante das razões expostas pelo Relator, em:
9.1. conhecer e negar provimento ao pedido de reexame;
9.2. dar ciência deste acórdão à recorrente e à Justiça Federal de Primeiro Grau - RJ."
2.	Em síntese, a interessada sustenta que "o i. Julgador incorreu em contradição e omissão na apreciação da causa pois deixa de considerar a recente jurisprudência do Supremo Tribunal Federal, que fixa importante parâmetros para aplicação do princípio da segurança jurídica frente a alteração de interpretação sobre determinada matéria".
3.	Assim, o pedido da embargante é no sentido de que "os presentes embargos de declaração merecem ser acolhidos, com a atribuição de efeitos infringentes, com o conhecimento e provimento do pedido de reexame para reconhecer o direito da embargada a manutenção do pagamento da parcela opção, conforme posicionamento do Supremo Tribunal Federal, firmado no julgamento do RE 638.115-ED-ED".
	É o relatório.

Rudi Meira Cassel (OAB-DF/22.256) e outros, representando Maria Lucia Honorio da Silva.

Não atuou.

embargos de declaração. alegação de omissão e contradição na decisão embargada. conhecimento. rejeição.

APOSENTADORIA (APOS)

não atuou.

Trata-se de embargos de declaração opostos por Maria Lucia Honorio da Silva perante o Acórdão 13341/2020-TCU-Primeira Câmara, que negou provimento a pedido de reexame por ela interposto contra o Acórdão 659/2020-TCU-Primeira Câmara. Este último, por sua vez, considerou ilegal o ato de aposentadoria da interessada.
2.	Satisfeitos os requisitos atinentes à espécie, os presentes embargos devem ser conhecidos, com fundamento nos arts. 32, inciso II, e 34 da Lei 8.443/1992.
3.	Inicialmente, acerca da natureza dos embargos declaratórios, julgo relevante transcrever o seguinte excerto do Acórdão 1218/2015-TCU-Plenário:
"Antes de tratar especificamente dos argumentos trazidos pelos embargantes, lembro que essa espécie recursal, cujo objetivo é sanar eventuais omissões, obscuridades ou contradições, não deve ser manejada para rediscussão de mérito, o que representa, na prática, a possibilidade de repetição de um mesmo recurso, ferindo os princípios da singularidade, da isonomia e da celeridade processual. Os embargos declaratórios devem ter como fundamentação a obscuridade (falta de clareza na redação do julgado) , contradição (existência de proposições inconciliáveis entre si) e omissão (falta de pronunciamento judicial sobre matéria que deveria ter sido apreciada pelo juiz) ."
4.	Em reforço, pertinente destacar a natureza das contradições e omissões embargáveis, consoante elucidativa explanação contida no Acórdão 3339/2013-TCU-Primeira Câmara:
"A omissão para o acolhimento dos declaratórios é a que diz respeito à questão que deveria ter sido apreciada pelo colegiado mas não o foi. Não constitui omissão ou contradição a adoção de entendimento diverso do preferido pela parte, segundo seus próprios critérios de justiça e de acordo com sua particular interpretação das leis e da jurisprudência. Não há falar em omissão quando o acórdão analisa todas as questões submetidas a exame e as decide com base em teses jurídicas, jurisprudência, interpretação de leis e análise dos fatos que são diversos dos que os jurisdicionados entendem como mais adequados.
 (...) a contradição deve estar contida nos termos do decisum atacado, este compreendido no âmbito desta Corte como o conjunto: Relatório, Voto e Acórdão. Não cabe alegação de contradição entre o acórdão embargado e 'doutrina', 'jurisprudência' ou mesmo 'comando legal'. A alegação é pertinente em recurso de reconsideração ou pedido de reexame, no qual o comando atacado é contrastado com a jurisprudência, a doutrina e o ordenamento jurídico. Entretanto, é descabida em embargos de declaração, cuja única finalidade é esclarecer ou integrar a decisão embargada, excepcionalmente modificando-a."
5.	Por aí se vê que a contradição, a obscuridade ou a omissão sanável por intermédio dos aclaratórios deve ser aquela interna à própria decisão embargada, ou seja, deve haver discrepância entre os fundamentos que a alicerçaram e a sua conclusão.
6.	No caso, a embargante sustenta, em síntese, que o acórdão vergastado teria incorrido em omissão e contradição ao não considerar a jurisprudência do Supremo Tribunal Federal fixada no ED-ED-RE 638.115 quanto à necessidade de observância da segurança jurídica frente a alteração de interpretação sobre determinada matéria.
7.	Nota-se, assim, que a embargante busca sanar suposta incongruência entre a deliberação do TCU e o entendimento formulado na referida decisão do STF, o que é incabível em sede de embargos. Com efeito, não há qualquer incoerência ou ilogicidade intrínseca ao aresto combatido, não havendo o que ser corrigido mediante embargos.
8.	Aliás, a questão relativa à segurança jurídica já foi devidamente enfrentada por ocasião do voto que conduziu o acórdão embargado, o que dispensa considerações adicionais.
9.	Por fim, rememoro que, nos autos do Recurso Extraordinário 638.115, o STF tratou da incorporação de quintos, questão que não se confunde com a incorporação da "opção" que aqui se discute. Portanto, a modulação de efeitos ali tratada em nada interfere no caso concreto.
10.	Nesse cenário, os embargos devem ser conhecidos e rejeitados, mantendo-se inalterada a deliberação combatida.
	Ante o exposto, voto por que o Tribunal adote a deliberação que ora submeto à apreciação deste Colegiado.
TCU, Sala das Sessões Ministro Luciano Brandão Alves de Souza, em 9 de março de 2021.
Ministro BRUNO DANTAS 
Relator